【裁判字號】    91,上,376
【裁判日期】    920304
【裁判案由】    損害賠償
【裁判全文】
臺灣高等法院民事判決  九十一年度上字第三七六號
    上  訴  人  己○○○
                乙○○
                丙○○
                丁○○
                戊○○
    共      同
    訴訟代理人  周德壎律師
    被 上訴 人  甲○○
    訴訟代理人  侯傑中律師
右當事人間請求損害賠償事件，上訴人對於中華民國九十一年四月十二日八十九年訴
字第三六七號第一審判決提起上訴，本院判決如左：
    主    文
上訴駁回。
第二審訴訟費用由上訴人連帶負擔。
    事    實
甲、上訴人方面：
一、聲明：
  (一)原判決不利於上訴人部份廢棄。
  (二)右廢棄部份，被上訴人在第一審之訴及其假執行之聲請均駁回。
二、陳述：除與原判決記載相同，茲引用之外，補稱略以：
  (一)本件肇事責任未明，請再送中央警察大學重為鑑定，而上訴人確於案發之時，親
    耳聽到被上訴人之家人責備被上訴人白內障開刀失敗，一大早騎機車亂跑等語，
    雖行政院衛生署基隆醫院（下稱基隆醫院）無其病歷，但另於台北榮總、財團法
    人長庚紀念醫院基隆分院（下稱長庚醫院基隆分院）、或基隆海軍醫院，應有其
    就診之紀錄，懇請惠予調查。
  (二)本件車禍，肇事責任在被上訴人，被上訴人左轉之車，未讓右轉之張觀祥之機車
    （下稱張車）先行，又無駕照，未戴妥安全帽，其為本件車禍之肇事主因，甚為
    明顯。而張觀祥並無過失，退萬步言，即使有過失，頂多係肇事次因，僅有三成
    之責任。
  (三)臺灣省車輛行車事故覆議鑑定委員會（下稱覆議鑑委會）覆議意見書記載錯誤、
    矛盾之處：
    1.現場應非市區道路：現場為離市區○○段距離之可謂郊區道路，並非名為「基
      隆市○○路」，即為係在市區，覆議意見有望名思義之誤。事實上，該路段應
      非市區道路。
    2.肇事現場非彎道：肇事現場依警繪現場圖及員警依  鈞院指示詳為標記之記載
      ，肇事現場兩車已經是離開相向的上、下坡，而是上坡的直路。
    3.肇事現場為上坡，非下坡。
    4.現場前後無一交通限速標誌，且現場實非市區道路，故覆議意見書，從何認定
      限速四十公里？
    5.覆議意見書所載：「車損情形：張車前置物籃凹損。」與事實不符：
      該凹損在左側而非右側；
      該凹損為舊痕非新痕；
      該凹損縱為新痕亦與本件肇事無關，因為兩車除張車車後有道痕外，李車並
        無被擦撞痕跡，此由當場拍攝之相片即可證明。
    6.如果被上訴人之機車（下稱李車）遭張車由後撞擊，李車一定失去平衡，所留
      的刮地痕一定向右傾斜，事實上，現場李車所留之刮地痕，近乎直線。
  (四)本件覆議委員會所為之覆議意見，其所依據之基礎事實：路況，與現場不符，其
    推論過程不符，其推論過程不依證據而依個人意見之揣測，所得結論意見偏頗無
    稽。而覆議鑑委會於民國（下同）九十年十月十七日以府覆議字第八九○一二四
    號致原法院的函所述，錯誤情形依舊，並不能自圓其說。原審竟據覆議鑑委會之
    試圖自圓其說的函，來認定之本件肇事責任，乃屬不當。
  (五)原審為被上訴人之主張：「治療後仍呈意識不清，肢體癱瘓」，所誤導，並引據
    過時之證人昝文清之證詞及長庚醫院之證明，認定被上訴人為意識不清，左上及
    上下肢癱瘓，無復原可能云云。惟被上訴人目前意識情況尚可，亦非肢體癱瘓，
    有基隆醫院函覆  鈞院之九一基醫病字第八二五六號函在卷可稽。
  (六)原審認定之已支出、將來支出及非財產上損害部分，均屬過高：
    原審未審酌被上訴人之無照、超速、未戴妥安全帽、駕駛機車未讓右轉車先行，
    乃造成本件車禍之主要肇事原因。且其並非「意識不清，左上及上下肢癱瘓，無
    復原可能」，又已年近八十歲，為無業之人，而張觀祥為一介退休員警，本案縱
    有過失，亦為次因等一切情狀，所為之賠償金額，顯屬過高。
乙、被上訴人方面：
一、聲明：上訴駁回。
二、陳述：除與原判決記載相同，茲引用之外，補稱略以：
  (一)依據基隆醫院函文所示，被上訴人確實須依靠輪椅、使用紙尿布、且須人二十四
    小時看護，且其意識情況、表達能力尚未達與一般人相同之狀況，此與被上訴人
    前次到庭之情況並無不符。且被上訴人目前伴隨不定時癲癇，雖服用癲癇藥物控
    制，仍曾因痲癇發作住院，再兼以被上訴人自八十八年本件車禍發生後，即於醫
    院前後住院高達十餘次，顯見被上訴人車禍後之身體健康狀況非常差，其確實須
    委請看護及受有相當程度之精神上痛苦，可堪確認。
  (二)鑑定單位雖就路況應為上坡而認為係下坡外，其論述均以物理運動之科學原理論
    斷肇事之因素，且其鑑定過程並無為路況係上坡或下坡做為其判斷依據。故鑑定
    機關縱雖就上、下坡有所誤認，然該誤認並不致影響其結論。從而上訴人一再以
    臆測之詞認為原鑑定機關鑑定結果有誤，卻無法說明上、下坡之誤判會如何影響
    其結果，其聲請再送其他單位為鑑定，顯無理由。
  (三)既張觀祥係由後擦撞被上訴人所騎之機車，雖被上訴人僅有輕型機車之駕照，亦
    與本件車禍之發生無任何因果關係，上訴人仍應負全部之過失責任。至於上訴人
    所稱被上訴人視力未完全恢復乙節，非但與實情不符，亦與車禍之發生無關。
    理  由
一、被上訴人起訴主張：上訴人之被繼承人張觀祥於八十八年九月十日上午六時五十
    分，騎乘車牌號碼ＧＱＧ－一○○號重型機車，沿基隆市○○路由十八羅漢洞往
    中正公園方向行駛，行經十八羅漢洞、綜合體育場往中正公園方向之彎道及下坡
    路段，未減速慢行及注意車前狀況暨兩車併行之間隔，且依當時情形又非不能注
    意，竟疏於注意，以時速四十公里自後追撞伊所騎ＧＫＹ－二九三號重型機車，
    致伊車倒地，受有右側腦挫傷併臚內出血及硬膜下出血之傷害，現呈意識不清，
    且左上肢及左下肢均癱瘓，爰依繼承及侵權行為之法律關係，訴請上訴人連帶給
    付五百十八萬四千零八元，及自起狀繕本送達翌日起至清償日止，按週年利率百
    分之五計算之利息（原審判命上訴人應於繼承張觀祥財產限度內連帶給付三百零
    四萬五千六百一十三元本息，並駁回被上訴人其餘之訴，被上訴人就其敗訴部分
    ，未據聲明不服，此部分已告確定）。
二、上訴人則以：依事故當時李車與張車倒地地點為上坡路段、李車倒地後刮地痕達
    六公尺、李車後方無擦撞痕跡、張車左後方則有一小段擦撞痕跡，及張車倒地位
    置在李車之前約八點四公尺等情況，以經驗法則判斷，係李車自後追撞張車，故
    張觀祥並無過失，自難令伊等承受張觀祥之過失侵權行為責任。雖初次及覆議鑑
    定書均認定張觀祥有過失，惟二次鑑定意見不僅相左，且均有瑕疪，尚不足作為
    不利於伊等認定之依據。退言之，縱認張觀祥有過失，惟原法院八十九年交易四
    十二號刑事判決及初次鑑定書分別認定張觀詳之過失為肇事次因，應依過失相抵
    之規定，減輕或免除賠償責任。另就被上訴人請求之損害賠償金額而言，被上訴
    人已領取之強制第三人責任險保險金一百二十萬元應予扣除，且伙食費為一般人
    生活之所需，非屬本件醫療費之範圍，全民健康保險提供醫療給付部分，則屬法
    定代位權，均應予扣除。又被上訴人自八十八年十月二十九日出院後，並無其他
    因此繼續住院之確實證明，此部分看護費請求尚屬無據，且住院期間請求之看護
    費亦顯過高，應予酌減。另所聘之外籍勞工是否尚兼有看護以外之勞務及被上訴
    人是否無回復之可能，均有疑義，則被上訴人以僱用外籍勞工每月之薪資及被上
    訴人平均餘命計算看護期間，即屬無據。又張觀祥業已死亡，所請求非財產上損
    害賠償部分，亦應予減免等語，資為抗辯。
三、查被上訴人之機車原係由綜合體育場上坡行駛，張車則由十八羅漢洞下坡行駛，
    二車於同向行駛壽山路時發生擦撞，李車倒地後刮地痕為六公尺，張車則倒於李
    車左前方對向車道八點四公尺處，兩車皆為左倒，張車車前置物籃凹損，左後方
    有磨擦痕跡，兩車均無明顯損壞現象，現場亦無散落物，被上訴人倒地後受有前
    揭重傷害之事實，為兩造所不爭，並據被上訴人提出診斷證明書為證（見原審卷
    第三八頁），且有道路交通事故調查報告表、現場照片附於系爭刑事案件偵查卷
    可參（見臺灣基隆地方法院檢察署[下稱基隆地檢署]八十八年度偵字第六五二七
    號卷第一一至一八頁），且張觀祥於刑事案件偵查時亦自承：其與被上訴人都在
    壽山路同一方向行進．．．．是擦撞等語明確（見同前偵查卷第七頁背面），復
    經原審及本院調閱上開刑事案卷查明屬實，堪信為真實。
四、被上訴人主張：本件車禍之發生係上訴人之被繼承人張觀祥過失自後追撞伊之機
    車所致等情。然此為上訴人所否認，並抗辯：依事故當時李車與張車倒地地點為
    上坡路段，李車倒地後刮地痕達六公尺，李車後方無擦撞痕跡、張車左後方則有
    一小段擦撞痕跡，及張車倒地位置在李車之前約八點四公尺等情況判斷，本件係
    李車自後追撞張車，張觀祥並無過失，初次及覆議鑑定書之認定均有瑕疪，不足
    採為判決基礎云云。經查：
  (一)依現場照片顯示，被上訴人係騎機車，由綜合體育場行經坡路無號誌岔路口，沿
    基隆市○○路往中正公園方向一路上坡行駛，而張觀祥則是由十八羅漢洞行經坡
    路無號誌岔路口沿基隆市○○路往中正公園方向下坡行駛，且該處為彎道、下坡
    旋即上坡之路段，李車刮地痕起端即為上坡之路段，並經本院向基隆市警察局交
    通隊函詢屬實，亦有該局九十一年九月二十五日基警交字第○九一○○四二三三
    ○號函附標示前開路段上、下坡狀況之道路交通事故調查報告表、現場照片影本
    在卷可憑（見同前偵查卷第一二至一八頁、本院卷第七二至七四頁），足見兩車
    擦撞處應在前開路段彎道、下坡旋即上坡附近。又本件事故肇事之原因，係「張
    觀祥駕駛重機車，行經彎道、下坡路段未減速且未注意車前狀況，右（按：係『
    由』之誤，詳見後述）後擦撞李車，為肇事原因；甲○○無肇事原因」，有覆議
    意見書附於前開刑事案卷可按（見同前偵查卷第三五頁、原法院八十九年度交易
    字第四二號卷第一五頁），且覆議鑑委會於本院刑事庭函詢有無人車倒置情形時
    再次表示：本案依兩車肇事後倒地位置之照片及警繪圖李車倒地刮地痕位置，本
    會委員研判係李車由綜合體育場上坡行駛至肇事地，張車由十八羅漢洞由後下坡
    至肇事地，張車下坡行駛車速較快，因未減速且未注意車前狀況，以致由後擦撞
    前行之李車，並指正前次覆議意見書「右」後擦撞係「由」後擦撞之筆誤，亦有
    該會八十九年十一月三十日府覆議字第八九○一二四號函可參（見本院八十九年
    交上易字第四三一號卷第一六頁）。上訴人雖抗辯覆議鑑定意見書上載明於肇事
    分析項所指路況為「市區道路○○道、下坡、限速四十公里」，與事故現場應非
    市區道路，且無速限標誌，車倒地點所處者為非彎道之上坡路段，二車車頭均轉
    正行駛者之實際狀況不同，而指摘覆議鑑定基礎有瑕疪等語。惟查，肇事地段屬
    基隆市區，該處之速限為四十公里，為道路交通事故調查報告表所載明（見同前
    偵查卷第一一頁），而覆議鑑定書上並未指明所稱路況為肇事前或肇事後或兩車
    擦撞處之狀況，就此覆議鑑定委員會於原法院函詢時亦說明：「本會前揭覆議鑑
    定書交通事故所指路況，係兩車發生事故時及事故前之路況，事故前張車為右彎
    道，被上訴人車為左彎道，事故時因兩車已同向、同車道、同為下坡。本案肇事
    時之地點，應屬交岔路口附近，但已離開交岔路口範圍。」，有該會九十年十月
    十七日府覆議字第八九○一二四號函在卷可按（見原審卷第一○八、一○九頁）
    ，雖覆議鑑定意見書上所載「同為下坡」與李車刮地痕起端即為上坡之路段不符
    ，然覆議鑑委會係依兩車行駛動線、兩車擦撞之情況，且李車由綜合體育場沿基
    隆市○○路往中正公園方向係一路上坡行駛，而張觀祥則由十八羅漢洞沿基隆市
    ○○路往中正公園方向下坡行駛，至交岔路口彎道附近始轉為上坡路段，且兩車
    斯時為同向，亦已詳如前述，故覆議鑑定意見書上載為「同為下坡」，應不影響
    覆議鑑定結果，甚而肇事地段究屬市區區，就兩車行駛動線及速限
    ，亦不生影響，亦無影響覆議鑑定結果之情，上訴人抗辯覆議鑑定書所採之分析
    基礎有重大違誤，自不足採。
  (二)上訴人又抗辯：張車前端及李車後端均無明顯擦撞痕跡，而張車左後卻有一段擦
    撞痕跡，且兩車倒地位置為張車在前，李車在後而認覆議鑑定書之判斷有違邏輯
    ，本件係李機車自後追撞張車所致。惟查，本件事故既係二車擦撞所致，兩車又
    無明顯擦撞或毀損之痕跡，足見本件肇事原因應係兩車間輕微擦撞，而非直接衝
    撞，既係輕微擦撞，李車後端自不會有明顯擦撞痕跡，是上訴人以李車後方無明
    顯擦撞痕跡，即謂前揭覆議鑑定意見不實，顯不足採。雖依刑事案件偵查卷附之
    照片觀之張車左後有一段擦痕，惟處理警員列席臺灣省基宜區車輛行車事故鑑定
    委員會時稱：此究竟是新痕或舊痕，無法明確認定，有該會八十八年十二月三十
    一日基宜鑑字第八八六○八號函附於刑事案卷可考（見同前偵查卷第二○頁背面
    、原法院八十九年度交易字第四二號卷第一六頁背面），自不能以張機車左後有
    一小段擦撞痕跡即斷定係遭被上訴人機車自後追撞所致，且如依上訴人所稱係李
    車自左後追撞張車，以運動原理判斷，張車因其作用力應會衝向右前方或滑行至
    右前方倒置，而本件張車卻向左前方倒於對向來車道內，益見其所辯之不可採，
    就此覆議鑑委會於原審函詢時亦指出：「如假設『張車左側部位與李車右側接觸
    』之情況，卻與現場圖示兩車接觸後分離之方向不符，亦即如假設為真，張車應
    衝向右前方倒地，李車應衝向左前方倒地，始符合運動原理」（見原審卷第一一
    ○頁），更足證上訴人所辯係被上訴人機車自左後追撞張車，不足採信。另就二
    車倒地位置觀之，雖係張車在前，李車在後，惟覆議鑑委會於前揭函覆時已指出
    ：「．．．．(1)機車與機車之輕微擦撞，並不會產生妨礙其繼續前進之決定性阻
    力。故此類機車輕微擦撞事故，倒地於前方之機車，通常可推定其速率高於倒地
    位置在後者。(2)本案張機車倒於李機車之前方達八點四公尺，顯示其速率高於李
    機車，亦可印證張機車由後趕上之肇事型態。(3)張機車向左前方衝行而倒於對向
    來車道內，係因其即將觸及前車之際，緊急向左閃避的結果，與運動原理相符（
    若急向右閃，則應衝向右前方倒地）。(4)設若李機車自後推撞張機車使得張車前
    衝，由於此項推撞力量遠大於輕微擦撞，張車車尾部必有明顯被撞損壞跡象，撞
    擊地點亦必有顯著之掉落物；本案卻無」等語（見原審卷第一○九頁），已足以
    解釋本件覆議鑑定意見所述張機車由後擦撞被上訴人車之肇事型態，與現場所示
    兩車肇事後之地位置，並無衝突矛盾之處，上訴人以兩車肇事後倒地位置質疑覆
    議鑑定有違邏輯，亦難採信。且參以刑事案件偵查卷第十六頁所附照片顯示，張
    車車前置物籃右方凹損，亦足證張車由後擦撞被上訴人機車之推論，是綜合現場
    狀況與作用力方向之運動原理，衡諸經驗法則，本院認覆議鑑定意見為可採，上
    訴人質疑覆議鑑定所為之推論，既無依據及客觀判斷標準，且有違經驗法則者，
    洵屬無據。
  (三)上訴人復抗辯：被上訴人機車之刮地痕達六公尺之距，依交通專業科學判斷，其
    車速應達每小時六十公里以上，而張車係由十八羅漢洞下坡路段後，右轉壽山路
    後變為上坡路段往中正公園方向行駛，依一般駕駛通常經驗狀況必為減速右轉，
    車速不可能過快，因此被上訴人車速必然快過張車車速，張車自無從後追撞之可
    能。惟原審去函覆議鑑委會詢問，經其表示：「目前尚無依據機車倒地刮痕長度
    推算其倒地前速率之可靠計算公式」，有該會前揭函覆在卷可稽（見原審卷第一
    一○頁），上訴人既未提出任何專業科學判斷之計算公式依據，徒以所謂依交通
    專業科學，由刮地痕以判斷被上訴人機車速率者，尚不足採。又所謂張車因行經
    下坡路段而右轉者，依一般駕駛通常經驗狀況必為減速，亦屬臆測之詞，倘無其
    他佐證者，仍不足以證明張車當時的確減速行進，況李車係一路上坡行駛，而張
    車則是由十八羅漢洞往中正公園方向下坡行駛，至肇事地點之彎道附近，始由下
    坡旋即上坡，亦已詳如前述，衡情張車之速度應會較李車為快，是上訴人此部分
    辯稱，均不足以作為推翻覆議鑑定意見之依據。本件覆議鑑委會既已就上訴人質
    疑部分詳為說明，且所為鑑定意見並無違經驗法則，現場照片亦清楚顯示現場路
    況，是上訴人聲請傳訊覆議鑑委會委員、承辦警員、勘驗現場及請其他鑑定機關
    再次鑑定，均無必要。
  (四)又本件事故發生後，經送請臺灣省基宜區車輛行車事故鑑定委員會初次鑑定雖研
    判本件肇事可能狀況為：「一、設若兩車並未接觸撞擊，純係緊張而自行失控滑
    倒，則．．．．兩車行經坡路無號誌岔路口，均有未謹慎慢行情形，致緊張而失
    控滑倒；二、設若兩車輕微接觸撞擊（張車左側部位與李車右側部位），則．．
    ．．甲○○駕駛重機車行經坡路無號誌岔路口，屬左方車卻未讓右方張車先行，
      致與張車擦撞，為肇事主因．．．．張觀祥駕駛重機車行經坡路無號誌岔路口
      ，雖屬右方車唯未謹慎慢行，致與李車擦撞，為肇事次因」（見同前偵查卷第
    二○頁背面、原法院八十九年度交易字第四二號卷第一六頁背面），而與前揭覆
    議鑑定意見不同，惟前揭初次鑑定書鑑定所為兩車並未接觸撞擊之假設，已與張
    觀祥所述兩車係擦撞不符，另所為張車左側部分與李車右側部位之假設，並不符
    運動原理，業如前述，故初次鑑定書所為鑑定顯與事實不符，不足採為本件判斷
    基礎。至系爭刑事案件第一審判決固採初次鑑定竟見，而與本院認定不同，惟系
    爭刑事案件第一審判決不採覆議鑑定之理由，係認覆議鑑定將雙方車輛倒置，惟
    本件交通事故調查表之警繪圖，張車在前，李車在後，係肇事後兩車倒地位置，
    非肇事前後位置，覆議鑑定並無前後倒置情形，已有前揭覆議鑑委會八十九年十
    一月三十日函附卷可稽，且刑事判決所為事實之認定，於獨立民事訴訟之裁判時
    本不受其拘束，附帶民事訴訟，既因裁定移送而為獨立之民事訴訟，民事判決自
    得依自由心證為與刑事判決相異之認定（最高法院五十年臺上字第八七二號判例
    意旨參照）。本件被上訴人所提附帶民事訴訟，既已由原法院刑事庭裁定移送該
    院民事庭而成為獨立之民事訴訟，本院自不受刑事判決認定之拘束，附此敘明。
  (五)上訴人再抗辯：伊等確於案發之時，親耳聽到被上訴人之家人責備被上訴人白內
    障開刀失敗，一大早騎機車亂跑，則被上訴人視力未完全復原，不適合騎乘重機
    車，亦攸關被上訴人之過失責任等語。然此為被上訴人所否認，且本院依上訴人
    之聲請向基隆醫院函詢被上訴人是否在該院施行「眼睛白內障」手術，據該院函
    覆：「李君在本院並無眼科就診資料」，亦有基隆醫院九十一年十一月二十六日
    九一基醫病字第八二五六號在卷可憑（見本院卷第九八頁），此外上訴人又未舉
    證證明被上訴人曾於本件車禍前施行「眼睛白內障」手術，足見上訴人此部分之
    抗辯，亦委無足採。至上訴人聲請另向台北榮總、長庚醫院基隆分院、或基隆海
    軍醫院，函詢被上訴人眼科就診資料，本院審酌後認亦無此必要。
  (六)上訴人抗辯：被上訴人僅有輕型機車駕照，並無重型機車駕照，卻騎乘重機車，
    屬無照駕駛，又未戴妥安全帽，其為本件車禍之肇事主因等語。查，被上訴人以
    輕型機車駕照，騎乘重機車，縱屬無照駕駛，惟無照駕駛一節僅屬違反道路交通
    管理處罰條例之相關規定，與車禍之發生並無因果關係，自難據以認此為與有過
    失之事由，此外上訴人復未舉證證明被上訴人未戴妥安全帽，上訴人此部分之抗
    辯，亦不足採。
  (七)綜上，被上訴人主張：本件車禍係張車於前述時、地，過失自後追撞伊所騎之機
    車所致，應堪信為真實。
五、按因故意或過失，不法侵害他人之權利者，負損害賠償責任；汽車、機車或其他
    非依軌道行駛之動力車輛，在使用中加損害於他人者，駕駛應賠償因此所生之損
    害；不法侵害他人之身體或健康者，對於被害人因此喪失或減少勞動能力或增加
    生活上之需要時，應負損害賠償責任；不法侵害他人之身體，被害人雖非財產上
    之損害，亦得請求賠償相當之金額，民法第一百八十四條第一項前段、第一百九
    十一條之二、第一百九十三條第一項、第一百九十五條分別定有明文。本件張觀
    祥因過失不法侵害被上訴人之身體，致被上訴人受有前揭重傷害，業經認定已如
    前述，其所受傷害與張觀祥之侵權行為間既具有相當之因果關係，依前揭說明，
    張觀祥自應對被上訴人因而所受之損害，負損害賠償責任。次按繼承人自繼承開
    始時，除本法另有規定外，承受被繼承人財產上之一切權利、義務；但權利、義
    務專屬於被繼承人本身者，不在此限；繼承人對於被繼承人之債務，負連帶責任
    ；繼承人得限定以因繼承所得之遺產，償還被繼承人之債務；繼承人有數人，其
    中一人主張為前項限定繼承時，其他繼承人視為同為限定之繼承；為限定之繼承
    者，其對於被繼承人之權利義務，不因繼承而消滅，民法第一千一百四十八條、
    第一千一百五十三條、第一千一百五十四條第三項亦有明定。查張觀祥已於八十
    九年十二月十八日死亡，上訴人等為其繼承人，有被上訴人提出之
    訴人九十年六月十八日陳報狀在卷可按（見原審卷第二○頁、三二至三五頁），
    是上訴人等於張觀祥死亡之日起即承受張觀祥財產上之一切權利義務，而張觀祥
    因本件侵權行為所負之損害賠償責任，既非專屬於被繼承人本身之權利義務，自
    應由上訴人等繼承。雖上訴人乙○○已向法院呈報限定繼承，有原法院九十年度
    繼字第一一號民事裁定可參（見原審卷第九三、九四頁），依法其他繼承人即其
    餘上訴人亦視同為限定之繼承，惟依前揭法文規定，其等對被繼承人之權利義務
    ，並不因此消滅，故上訴人等自應於繼承財產限度內，連帶負本件過失侵權行為
    之損害賠償責任。
六、茲就被上訴人請求之各項損害，分別審酌如下：
  (一)醫療費用部分：
    被上訴人主張因伊傷支付醫療費用十萬七千一百一十九元，業據提出與其所述相
    符之醫療費用收據為證（見原審卷第三九至五六頁），除其中一千三百一十四元
    診斷證明書費，核非治療傷害所必需之費用，應予扣除外，其餘十萬五千八百零
    五元，均屬必要之醫療費用，應予准許。上訴人雖抗辯伙食費部分，非本件醫療
    費範圍，且非增加生活上需要，不應賠償云云，惟按民法第一百九十三條第一項
    規定之增加生活上之需要，係指被害以前並無此需要，因為受侵害，始支付此費
    用之需要而言，故身體或健康受不法侵害，需住入醫院治療，於住院期間所支付
    之膳食費用，應屬增加生活上需要之費用，上訴人自應予以賠償（最高法院七十
    八年度第九次民事庭會議參照），上訴人抗辯不應賠償云云，即屬無據。另上訴
    人抗辯全民健康保險提供醫療給付部分，屬法定代位權，該部分不應賠償，惟依
    觀之被上訴人所提之醫療費用收據，被上訴人所請求之醫療費用均係實際支出之
    自負額部分，就全民健康保險提供給付部分，並未請求，上訴人前揭抗辯，自有
    誤會。
  (二)看護費用及紙尿布費用部分：
    被上訴人主張：伊因傷治療後呈意識不清，肢體癱瘓，須專人二十四小時照顧，
    且因傷無法控制排泄，需使用紙尿布，另因伊傷勢無法復原，爰以伊餘命請求將
    來須支出之看護及紙尿布費用等語。上訴人對被上訴人目前尚須使用紙尿布部分
    固不爭執（見本院卷第六五、六六頁），惟抗辯：被上訴人自八十八年十月二十
    九日出院後，並無其他因此繼續住院之確實證明，其請求看護費用尚屬無據，且
    被上訴人是否無回復之可能，尚有疑義，且被上訴人目前意識情況尚可，亦非肢
    體癱瘓，被上訴人以其餘命計算看護期間，即屬無據等語。查被上訴人受傷後呈
    意識不清、左上及左下肢癱瘓，日常生活須專人二十四小時照顧，業據被上訴人
    提出診斷證明書為證（見原審卷第三八、一二八頁），而原審向長庚醫院基隆分
    院函詢被上訴人受傷及復健之情形，亦據該院函覆：「李君當時意識昏迷、右側
    肢體偏癱．．．．，造成肢體癱瘓，無法控制排泄，其傷勢無法完全復原，確實
    還有僱用看護之需要。」，並有長庚醫院基隆分院九十年十二月二十七日（九○
    ）長庚院基字第二八四二號函附卷可稽（見原審卷第一三三頁），且經被上訴人
    之醫治醫師昝文清於刑事案件審理時證述屬實（見原法院八十九年度交易字第四
    二號卷第二六頁反面至二七頁），嗣本院於九十一年十一月十九日再向基隆醫院
    函詢被上訴人目前之復健情形及意識狀態，亦據該院函覆：「李君目前意識情況
    尚可，理解與表達能力較差，可與人簡單對談；無法控制大小便，需使用紙尿布
    ；四肢肢體狀況仍無力，需依靠輪椅，並需人二十四小時看護。」，復有基隆醫
    院九十一年十一月二十六日九一基醫病字第八二五六號在卷可憑（見本院卷第九
    八頁），足見看護費及紙尿布費用均屬被上訴人因傷而須支出之必要費用，是被
    上訴人請求上訴人給付已支出之看護費用及紙尿布費用，並以其餘命請求將來須
    支出之此等費用，自屬有據。上訴人抗辯被上訴人之請求乃屬無據云云，即不足
    採。茲就被上訴人所請求之看護費及紙尿布費用共計三百三十六萬六千六百五十
    八元，應否准許，敘明如下：
    1.已支出部分：
      看護費用：
        被上訴人主張：伊於八十八年九月十日至同年十一月九日及八十八年十二月
        一日至八十九年二月十日住院期間共支出看護費十七萬零四百元，且自八十
        九年四月後以每月二萬九千八百四十元代價聘僱外籍勞工來臺照顧被上訴人
        ，業據其提出看護費收據及外籍勞工領薪明細表為證（見原法院交附民卷第
        四至六頁、八頁、見原審卷第一三二頁）。上訴人對前揭證據形式真正固不
        爭執，惟辯稱：住院期間請求之看護費用及支付外籍勞工之聘僱費過高，且
        所聘之外籍勞工是否尚兼有看護以外之工作，亦非無疑等語。惟查，被上訴
        人係以家庭監護工名義聘僱外籍勞工來臺照顧被上訴人，有被上訴人提出之
        行政院勞工委員會八十九年四月二十一日臺八十九勞職外字第○五七七一八
        二號函在卷可按（見原審卷第一三一頁），且每月聘雇費用為二萬九千八百
        四十元，亦提出前揭外勞領薪明細表為憑，上訴人若認外籍勞工有從事看護
        被上訴人外之其他事務或認請求費用過高，其就此有利事實應負舉證責任，
        其既未舉證，所為前揭抗辯，自不足採。則自八十八年九月十日至八十九年
        三月止，得請求之看護費為十七萬零四百元，自八十九年四月至原審言詞辯
        論終結日即九十一年三月二十九日止，被上訴人所得請求之看護費為七十一
        萬六千一百六十元｛（9+12+3）×29840=716,160}，合計為八十八萬六千五
        百六十元（170,400＋716,160=886,560）。
      紙尿布費用：
        被上訴人主張：伊每月須支付三千三百六十元紙尿布費用，業據提出收據為
        證（見原法院交附民卷第八頁之一），復為上訴人所不爭執，故自被上訴人
        布費用為十萬零一千九百二十元｛3,360×10÷30+（3+12+12+3）×3,360=1
        01,920｝。
      以上合計為九十八萬八千四百八十元（886,560+101,920＝988,480）。
    2.將來支出部分：
      按將來因傷所須支出之費用若係維持傷害後身體及健康之必要支出，自屬增加
      生活上需要之費用，得請求加害人一次賠償，惟參照最高法院二十二年上字第
      三五三號判例意旨，應依霍夫曼計算法，扣除中間利息。本件被上訴人之傷害
      無回復可能，餘生皆須人看護，且須使用紙尿布，業已詳如前述，故被上訴人
      自得請求將來即「可能生存」期間所須支付之看護及紙尿布費用，茲以被上訴
      人提出之八十七年臺灣省男性簡易生命表為據，並斟酌被上訴人個人健康情形
      推定其可能生存期間。查被上訴人為十三年五月十一日生，有卷附診斷證明書
      上年籍資料可參，其於事故發生時即八十八年九月十日，為七十五歲，平均餘
      命尚有八點三四年，有前揭男性簡易生命表可參，參以被上訴人目前意識尚可
      、四肢肢體狀況仍無力，需依靠輪椅，並需人二十四小時看護等身體健康情形
      ，推定其於事故發生後可能生存期間為七年，故被上訴人可能死亡日為九十五
      年九月九日。則被上訴人將來即自九十一年三月二十九日起（原審言詞辯論終
      結日）至九十五年九月九日（可能死亡日）止所得請求之看護費及紙尿布費用
      ，以每年三十九萬八千四百元｛（29,840+3,360）×12=398,400計，按年依霍
      夫曼係數表扣除中間利息計算，共計一百六十三萬六千五百二十八元，其計算
      方式如下（元以下四捨五入）：
      第一年（九十一年三月二十九日至九十二年三月二十八日）：398,400
      第二年（九十二年三月二十九日至九十三年三月二十八日）：379,429
        398,400×0.952381=379,429
      第三年（九十三年三月二十九日至九十四年三月二十八日）：362,182
        398,400×0.909091=362,182
      第四年（九十四年三月二十九日至九十五年三月二十八日）：346,435
        398,400×0.869565=346,435
      第五年（九十五年三月二十九日至九十五年九月九日）：150,082
        398,400×0.833333×（3+30+31+30+31+31+9）÷36=150,082
      合計++++=1,636,528
    3.綜上，被上訴人所得請求已支出及未支出之看護費及紙尿布費用合計為二百六
      十二萬五千零八元（988,480+1,636,528=2,625,008）。被上訴人逾此數額之
      請求，為無理由，即不應准許。
  (三)氣墊床、便盆椅費用：
    被上訴人主張其因傷須使用氣墊床及便盆椅，共支出一萬四千八百元，亦據提出
    統一發票為證（見原法院交附民卷第七頁），並為上訴人所不爭執，核係因傷而
    增加生活上需要之費用，應予准許。
  (四)非財產上損害部分：
    查被上訴人在車禍前原可騎乘機車自由活動，事故發生後，造成肢體癱瘓，無法
    控制排泄等重傷害，傷勢無法完全復原，已詳如前述，其生理上及心理上自受有
    極大之痛苦，本院審酌上情，並斟酌被上訴人於事故發生時年約七十六歲，已退
    休在家安享老年生活；張觀祥生前為公務員，事故發生時約七十一歲（十七年十
    二月十九日生），亦屆退休年齡，以及本件侵權行為之情節等情，認被上訴人原
    告上訴人給付之精神慰撫金以一百五十萬元為適當，逾此數額之請求，則為無理
    由，不應准許。
  (五)綜上，被上訴人因本件侵權行為所得請求之損害額為四百二十四萬五千六百一十
    三元（105,805+2,625,008+14,800+1,500,000=4,245,613）。惟被上訴人已受領
    肇事車輛強制汽車責任保險之保險金一百二十萬元，為兩造所不爭，依強制汽車
    責任保險法第三十條之規定，保險人依法給付之保險金，應視為加害人或被保險
    人損害賠償金之一部；加害人或被害人受賠償請求時，得扣除之，故扣除此部分
    金額後，被上訴人得請求之金額為三百零四萬五千六百一十三元（4,245,613－
    1,200,000=3,045,613）。又上訴人雖主張本件有過失相抵之適用，惟本院係採
    覆議鑑定意見，不採初次鑑定意見及系爭刑事案件第一審判決之認定，已如前述
    ，而覆議鑑定意見既謂被上訴人機車無肇事因素，故本件自無與有過失之適用。
七、綜上所述，被上訴人主張：本件車禍之發生，係上訴人之被繼承人張觀祥過失自
    後追撞伊之機車所致，為可採。上訴人抗辯：本件車禍係李車自後追撞張車，張
    觀祥並無過失，為不可採。末按「對限定繼承人為繼承債務之金錢給付判決，法
    院應為保留的支付之判決即於繼承財產限度內為支付」（最高法院六十年台上字
    第三二九一號判決參照）。從而，被上訴人基於繼承及侵權行為損害賠償等法律
    關係，請求上訴人連帶給付三百零四萬五千六百一十三元，及自八十九年十月四
    日（即起訴狀繕本送達翌日）起至清償日止，按週年利率百分之五計算之利息，
    為有理由，應予准許。被上訴人逾此部分之請求，則為無理由，應予駁回；其假
    執行之聲請亦失所依附，應併予駁回。又上訴人既已為限定之繼承，則原審判命
    上訴人於繼承其等被繼承人張觀祥財產限度內如數連帶給付，並依兩造之聲請，
    以供擔保為條件，為准、免假執行之宣告，核無不合。上訴意旨指摘原判決不當
    ，求予廢棄改判，為無理由，應予駁回。
八、本件事證已臻明確，兩造其餘攻擊防禦方法及所為之舉證，經審酌後認並不影響
    判決結果，自無庸一一論述，附此敘明。
據上論結，本件上訴為無理由，爰判決如主文。
中      華      民      國    九十二    年      三      月      四      日
                                民事第十庭
                                    審判長法  官  林  敬  修
                                          法  官  藍  文  祥
                                          法  官  黃  騰  耀
右正本係照原本作成。
如不服本判決，應於收受送達後二十日內向本院提出上訴書狀，其未表明上訴理由者
，應於提出上訴後二十日內向本院補提理由書狀（均須按他造當事人之人數附繕本）
上訴時應提出委任律師或具有律師資格之人之委任狀；委任有律師資格者，另應附具
律師資格證書及釋明委任人與受任人有民事訴訟法第四百六十六條之一第一項但書或
第二項（詳附註）所定關係之釋明文書影本。
中      華      民      國    九十二    年      三      月       六     日
                                          書記官  吳  碧  玲
附註：
民事訴訟法第四百六十六條之一（第一項、第二項）：
對於第二審判決上訴，上訴人應委任律師為訴訟代理人。但上訴人或其他法定代理人
具有律師資格者，不在此限。
上訴人之配偶、三親等內之血親、二親等內之姻親，或上訴人為法人、中央或地方機
關時，其所屬專任人員具有律師資格並經法院認為適當者，亦得為第三審訴訟代理人
。


司法院資訊處製作；財團法人民間司法改革基金會備份。
